【裁判字號】    99,上訴,195
【裁判日期】    990604
【裁判案由】    偽造文書等
【裁判全文】
臺灣高等法院刑事判決                 99年度上訴字第195號
上  訴  人
即  被  告  甲○○
選任辯護人  黃育勳律師
上列上訴人因偽造文書等案件，不服臺灣臺北地方法院98年度訴
字第1738號，中華民國98年12月22日第一審判決（起訴案號：臺
灣臺北地方法院檢察署98年度偵續字第162號），提起上訴，本
院判決如下：
    主  文
上訴駁回。
    事  實
一、甲○○原任職於址設臺北縣新店市○○路○段1號乙○○經營
    之加州大旅社，擔任櫃檯人員，明知乙○○將其配偶黃桂邦
    於合作金庫商業銀行新店分行所申設帳號000000000000號存
    款帳戶之存摺置放於該旅社櫃檯抽屜內，俾便該旅社夜班之
    櫃檯人員每日上午下班前，將前日旅社所收現金存入上開帳
    戶內，復知悉乙○○將上開帳戶之印鑑章藏放在該旅社櫃檯
    後方通道邊之儲物櫃內，竟意圖為自己不法所有及行使偽造
    文書之犯意，於民國97年1月16日下午2時14分前之某時，利
    用其在上址旅社櫃檯內值班之機會，未經乙○○之同意，拿
    取上開帳戶之存摺，並盜用黃桂邦上開帳戶之印鑑章蓋具在
    合作金庫取款憑條上，復於該取款憑條上填載新臺幣（下同
    ）20萬元，藉此偽造「黃桂邦」領款之取款條後，於同日下
    午2時14分許，前往址設臺北縣新店市○○街32號之合作金
    庫新店分行，持上開存摺及偽造之「黃桂邦」名義取款憑條
    交予合作金庫新店分行不知情之承辦人員以為行使，致該分
    行行員陷於錯誤，誤認甲○○為有權提款之人及黃桂邦本人
    有提款之意，而將款項如數交付與甲○○，足生損害於黃桂
    邦本人及合作金庫新店分行對於銀行存款業務管理之正確性
    。甲○○得手後，旋將上開帳戶存摺及印鑑章放回原置放處
    ，嗣因乙○○至櫃檯拿取上開帳戶存摺予以對帳時，發覺有
    異，遂至合作金庫新店分行調閱該筆提款金額之取款憑條，
    始悉上情。
二、案經乙○○訴由臺北縣政府警察局新店分局報請臺灣臺北地
    方法院檢察署檢察官偵查起訴。
    理  由
壹、證據能力：
一、按被告以外之人於審判外之言詞或書面陳述，除法律有規定
    者外，不得作為證據。又被告以外之人於審判外之陳述，經
    當事人於審判程序同意作為證據，法院審酌該言詞陳述或書
    面陳述作成時之情況，認為適當者，亦得為證據。當事人、
    代理人或辯護人於法院調查證據時，知有第159條第1項不得
    為證據之情形，而未於言詞辯論終結前聲明異議者，視為有
    前項之同意。刑事訴訟法第159條第1項、第159條之5分別定
    有明文。本件檢察官、被告及其辯護人於本院準備程序時，
    就本判決所引用審判外之言詞或書面陳述，除證人乙○○、
    黃桂邦分別於警詢、偵查中所為之陳述，被告及其辯護人爭
    執屬審判外之陳述，無證據能力外，其餘均表示沒有意見（
    見本院卷第34頁反面、第35頁），且迄至言詞辯論終結前亦
    未再聲明異議，本院審酌此等證據資料製作時之情況，尚無
    違法不當及證明力明顯過低之瑕疵，亦認為以之作為證據應
    屬適當，故揆諸前開規定，爰依刑事訴訟法第159條之5規定
    ，認前揭證據資料均有證據能力。
二、被告及其辯護人爭執證人乙○○、黃桂邦於偵查中檢察官面
    前經具結之證述，係屬審判外之陳述，無證據能力部分：
(一)、按刑事訴訟法第166條以下規定之交互詰問，屬人證調查證
    據程序之一環，與證據能力係指符合法律規定之證據適格，
    亦即得成為證明犯罪事實存否之證據適格，其性質及在證據
    法則之層次並非相同，而被告、辯護人詰問權之行使與否，
    係有權處分，如欲行使，則證人於審判中，應依法定程序到
    庭具結陳述，並接受被告或辯護人等之詰問，其陳述始得作
    為認定被告犯罪事判斷之依據（參照司法院釋字第582號解
    釋），否則如未進行交互詰問之調查證據程序，讓被告或辯
    護人行使詰問權，則該有證據能力之證人陳述，即不得作為
    判斷之依據，惟其原有之證據能力並不因而喪失（最高法院
    97年度台上字第603號判決可資參酌）。
(二)、證人乙○○、黃桂邦分別於97年8月11日、98年5月21日偵查
    中所為之陳述，對被告而言，固屬被告以外之人於審判外之
    言詞陳述，然其等於上開偵查中所為之陳述，係經檢察官告
    以拒絕證言權、具結之義務及偽證罪之處罰後，再命其朗讀
    結文並具結後所為之陳述，有上開證人之結文在卷可稽。核
    其製作筆錄過程，並無違法取供述或證明力明顯過低之瑕疵
    ，所為陳述蓋係出於供述者之真意，皆具信用性，揆諸上開
    說明，本屬有證據能力之證人陳述。且於原審審理時，已依
    人證調查程序，傳喚乙○○、黃桂邦到場，命其立於證人之
    地位經公訴人、被告及辯護人當庭交互詰問，並使被告有與
    之對質及詰問之機會，認已完足為合法調查之證據，保障被
    告之對質詰問權，且經本院於審判期日，依法定程序逐一提
    示並告以要旨，由被告依法辯論，而完足為合法調查之證據
    ，自得採為判決之基礎。綜上，以上開證人於偵查中經具結
    後所為陳述作為證據，並無任何不當，依刑事訴訟法第159
    條之1第2項之規定，認具有證據能力。
三、至於被告及其辯護人於本院審理時，爭執公訴人所提出證人
    乙○○於警詢時所為陳述之證據能力。本院審酌證人乙○○
    業於原審到庭作證，其於原審審理時所述與警詢中之陳述尚
    無明顯不符，爰依刑事訴訟第159條第1項規定，認證人乙○
    ○於警詢中所為之陳述，無證據能力。
貳、實體部分
一、訊據被告甲○○固坦承確有於上揭時、地，在合作金庫取款
    憑條上填載取款金額20萬元後，復持該取款憑條及上開帳戶
    存摺前往合作金庫新店分行提領20萬元之事實，惟矢口否認
    有何檢察官所指行使偽造私文書及詐欺取財犯行，辯稱：當
    天下午因在櫃檯值班，接獲台新銀行通知存款不足，我就撥
    內線告知老闆黃桂邦，後來告訴人從外面回來，我就再跟告
    訴人說1次，不久告訴人就從7樓把蓋好章的取款單拿下來，
    指示我將金額、帳號寫一寫後，趕快去領錢，告訴人就離開
    旅社，我就從抽屜內拿出黃桂邦的合作金庫新店分行存摺，
    把資料寫一寫，並請梁素琴下來看櫃檯看，就到旅社斜對面
    的合作金庫新店分行提款，等我領好錢過馬路時，告訴人站
    在距旅社3、4間的店門口向我招手，我就把錢拿給告訴人之
    後，就回到旅社繼續上班，我本身家庭小康，不可能會去盜
    領告訴人20萬元，且案發時間我們家庭成員之銀行帳戶亦無
    系爭20萬元存入之紀錄等語。
二、經查：
(一)、被告確有於上揭時、地，在合作金庫取款憑條上填載取款金
    額20萬元後，復持該取款憑條及上開帳戶存摺前往合作金庫
    新店分行提領20萬元之事實，業據被告供陳在卷，核與證人
    即告訴人乙○○證述該筆款項係被告所提領一節相符，並有
    上開帳戶交易明細表、97年1月16日之取款憑條附卷可稽（
    見97年度偵字第15510號卷第57頁，98年度偵續字第162號卷
    第29、30頁），上揭事實，應堪認定。
(二)、被告否認犯行，並以前詞置辯。惟查，被告辯稱：當日係台
    新銀行電話通知存款不足，伊告知黃桂邦及告訴人後，告訴
    人要伊去提款等語。然被告於警詢及偵查之初時先稱：是台
    新銀行打電話通知等語，復改稱：伊無法確定是哪家銀行打
    電話通知的等語，於本院審理時則稱：領款經過約半年後老
    闆娘才告伊，伊事後回想起來，印象中好像是台新銀行打電
    話通知等語。經查，證人黃邦桂於偵查及原審審理時均證稱
    ：97年1月16日中午，被告並未撥內線電話給伊說旅社存款
    不足，如果存款不足，電話會直接轉給伊，由伊跟銀行直接
    講，而且伊在台新銀行並沒有帳戶等語，核與證人即告訴人
    乙○○於原審證稱：旅社所使用之銀行帳戶，在97年1月16
    日前後，並沒有發生存款不足，遭銀行通知的情形，且伊跟
    伊先生黃桂邦都沒有在台新銀行開戶等語相符，均已明確證
    述其等並未在台新銀行開設帳戶等情，復經檢察官於偵查中
    向台新商業銀行查詢結果，告訴人乙○○及其配偶黃桂邦甚
    至其等所經營之加州大旅社均未曾於台新商業銀行及其分行
    設立存款帳戶往來，且告訴人乙○○於合作金庫新店分行之
    支票存款帳戶於本件案發當時，亦未有存款不足之情事，此
    有台新銀行97年10月13日台新作文字第971483號函、合作金
    庫新店分行98年3月31日合金店字第0980001314號函檢附交
    易明細可徵。被告辯稱接獲台新銀行通知一節，即與卷內事
    證不符，難以採信。被告復供稱：告訴人指示伊去領錢後，
    她就出去，後來在旅社旁3、4間店面跟伊拿錢等語，惟其亦
    自陳：合作金庫新店分行就在旅社斜對面等語，衡諸常情，
    告訴人乙○○既已準備外出，其大可先至位於旅社斜對面之
    合作金庫新店分行提領款項後，再行前往其目的地，何須大
    費周章，先委託被告前往銀行提款，而其本人則外出並至距
    上址旅社3、4 間之店門口等候？被告前開置辯，亦與常情
    有違，難信其所述屬實。參以，告訴人乙○○於偵查中證稱
    ：被告及櫃檯其他員工從未幫伊提領過錢等語，核與證人即
    加州大旅社員工梁素琴、卜秀芳證稱：任職期間告訴人從未
    要求彼等幫她領錢等語相符，足徵告訴人乙○○平日並無委
    託被告及其餘員工代為領款之習慣。參以，證人梁素琴於偵
    查中證稱：被告要伊代班，她去領錢那次，並沒有看到告訴
    人等語，倘其被告所言係告訴人乙○○在該旅社1樓櫃檯委
    託其前往提款，何以為其代班之證人梁素琴自始均未於案發
    當時見過告訴人乙○○？況於本件案發前，上開帳戶之存款
    金額高達103萬元，倘依被告所言，係告訴人乙○○自行蓋
    妥印文，衡情，告訴人乙○○理應一併填載應提領之款項金
    額後再交付被告，以避免提領者恣意填寫金額而將該帳戶內
    之存款提領一空，豈有甘冒遭他人溢領款項之風險，交付蓋
    妥印鑑章未填載金額之取款憑條與他人？被告辯稱：係乙○
    ○要伊去領款一節，顯非事實，要不可採。
(三)、辯護人雖辯以：本件係因告訴人與被告間有勞資糾紛，告訴
    人始挾怨報復提起告訴等語。查，告訴人乙○○固係於本案
    發生經過近5月餘，始向警方報案，表明訴追之意，此為乙
    ○○所不否認，並有臺北縣政府警察局新店分局碧潭派出所
    受理各類案件紀錄表可按。惟其於原審審理時亦證稱：97年
    1 月22日發現被告盜領款項後，有質問被告，被告說她急需
    要錢，算是跟伊借的，她說3月底就會還錢，但之後她就一
    直拖，直到97年6月8日伊要扣她的薪水，她就說她不做了，
    要到勞保局告伊等語，核與證人黃桂邦於原審結證稱：「我
    太太有去問被告，她說她急需用金，暫時用一下，日後可以
    薪水扣」等語相符（見原審卷第61頁）。衡以被告於本件案
    發前，業已於加州大旅州工作5、6年，告訴人乙○○基於舊
    誼而暫不予追究，亦與常情無違，尚難僅因乙○○於事發後
    5 月有餘，始提出告訴，遽認其係羅織罪名而陷被告於不法
    。又被告與告訴人間之勞資給付糾紛係發生於本件案發後，
    亦據被告自承及告訴人乙○○證述在卷。被告與告訴人間之
    勞資給付糾紛，既係發生於被告提領上開帳戶款項之後，衡
    諸常情，告訴人自無事前預知日後將與被告發生勞給付糾紛
    ，而於本件案發時，故意事先交付蓋有「黃桂邦」印之合作
    金庫空白取款憑條與被告，委其提領款項，再事後設詞陷被
    告於罪之理，辯護人辯以被告係挾怨報復一詞，亦無足採。
(四)、至於證人施慧莉於偵查中結證稱：都是夜櫃去存錢，是早上
    9點跟卜秀芳交接班後作好報表就會拿錢去存。（見97年度
    偵字第15510號卷第92頁）證人卜秀芳於原審審理時亦證稱
    ：我是加州大旅社之櫃檯人員，上班時間是從早上9時至晚
    上9 時，告訴人將上開帳戶存摺置放於櫃檯抽屜內，夜班櫃
    檯人員每天早上負責將旅社收入存入該帳戶內，告訴人每天
    上午9時左右，會進旅社跟我拿當天存摺及報紙，下午看完
    後她外出時，會再把存摺交給我放在櫃檯，她每天都會對帳
    等語（見原審卷第62頁正反面）。上開證人固證稱夜班櫃檯
    人員於隔天早上會將旅社收入存入該帳戶內，告訴人每天上
    午9時左右，會進旅社跟日班人員拿當天存摺及報紙，下午
    告訴人外出時，會再將存摺交給日班人員收存，然證人卜秀
    芳之工作地點係在1樓櫃檯，並非與告訴人於同間辦公室，
    則告訴人拿取上開帳戶之存摺後，究有無逐日對帳，是否於
    當日即發現該帳戶內之款項遭盜領，證人卜秀芳實無從親身
    見聞，是縱令告訴人每日均向卜秀芳拿取存摺，亦尚難僅因
    此即推認告訴人每日均核對該存摺內之款項，是證人卜秀芳
    上開證述，尚難作為有利被告之認定。又辯護人於本院審理
    時聲請再傳喚證人施慧莉、林素梅，用以證明夜班人員會於
    次日將旅社之收入存入銀行，再由日班之卜秀芳將現金報表
    及存摺交給乙○○，惟上開待證事項業具證人施慧莉、林素
    梅於偵查中結證證述甚詳，且原審及本院亦均認定旅社夜班
    人員於次日有將旅社之收入存入銀行，再由日班之卜秀芳將
    現金報表及存摺交給乙○○一事，是本院認就上開待證事實
    ，已無再傳喚證人施慧莉、林素梅之必要，附此敘明。
(五)、綜上所述，本件被告犯行事證明確，已堪認定，其所辯各情
    ，不足採信，應依法論科。
三、按銀行為便利存款人取款而印好任人索取填寫之取款憑條，
    非可流通市面得以自由轉讓，係屬私文書之一種（最高法院
    49年台上字第1409號判例可資參照）。核被告上開所為，係
    犯刑法第216條、第210條之行使偽造私文書罪、第339條第1
    項之詐欺取財罪。被告於合作金庫存款取款憑條上盜用黃桂
    邦印章之行為屬於偽造私文書之部分行為；偽造後再持以行
    使，偽造之低度行為吸收於行使之高度行為，均不另論罪。
    被告所犯上開二罪，顯係以一交付偽造之取款憑條之行為，
    同時觸犯構成要件不同之2罪名，為異種想像競合犯，應依
    刑法第55條規定，從一較重之刑法第216條、第210條行使偽
    造私文書罪處斷。本件起訴書所犯法條欄雖漏未援引刑法第
    339條第1項之詐欺取財罪，惟其犯罪事實欄業已載明「致不
    知情之銀行承辦人員誤認係黃桂邦本人有提款之意」之犯罪
    事實，且被告上開詐欺取財犯行部分，與前開行使偽造私文
    書部分有想像競合犯之裁判上一罪之關係，上開詐欺取財犯
    行部分，本院仍得予以審究，並就上開經檢察官起訴之犯罪
    事實，補充其所犯法條。原審以被告罪證明確，適用刑法第
    216條、第210條、第339條第1項、第55條、第41條第1項前
    段、刑法施行法第1條之1之規定，並審酌被告自91年起即受
    僱於告訴人，擔任加州大旅社之櫃檯人員，竟未經告訴人之
    同意，盜用上開帳戶之存款及印鑑章後，偽造「黃桂邦」名
    義之合作金庫取款憑條後行使，致合作金庫新店分行不知情
    之承辦人員誤認其為有權提款之人及黃桂邦有提款之意，而
    交付20萬元與被告，其所為不僅損害乙○○之財產權，更足
    以影響黃桂邦本人及金融機關對於存款業務管理之正確性，
    所為實不足取，且其犯後否認犯行，犯後態度不佳，迄未與
    告訴人達成和解，賠償其所受之損害，本不宜寬貸，惟考量
    被告前無任何刑事前科，曾經法院判處有期徒刑確定等情，
    有本院被告前案紀錄在卷可按，素行良好，其犯罪動機、手
    段、目的及犯罪所得20萬元等一切情狀，量處有期徒刑6月
    ，併諭知易科罰金之折算標準，以示懲儆。並以偽造「黃桂
    邦」名義之97年1月16日合作金庫取款憑條，業經被告持以
    向合作金庫新店分行之承辦人員行使，已非屬被告所有，而
    不予宣告沒收。至於上開偽造「黃桂邦」名義之97年1月16
    日取款憑條上所盜用「黃桂邦」之印文1枚，係以真正「黃
    桂邦」之印章所蓋用，非屬偽造，僅係盜用而已，亦不為沒
    收之諭知（最高法院90年度台上字第2278號判決參照）。經
    核原判決認事用法均無不合，量刑亦稱妥適。被告上訴略稱
    ：(1)其自91年4月任職加州旅社櫃檯小姐，至97年6月8日遭
    旅社乙○○非法解雇，告訴人誣告其偽造文書等係針對其要
    求資遣費所致。(2)證人卜秀芳、林素梅、施慧莉、梁素琴與
    被告所述相符，且證人梁素琴於偵查中已證述明確稱被告有
    請其下來代班，說老闆娘叫她去領錢，老闆娘在外面等她等
    語，足證證人梁素琴所證與被告所辯相符，亦足駁告訴人之
    不實陳述。(3)乙○○保管之銀行存摺所用之印章、取款憑條
    等重要物品應置於乙○○住家內，其或員工焉能取得？再旅
    社內設有錄影設備，倘告訴人放印章於置物櫃豈無錄影防盜
    ？又乙○○97年1月22日發現其盜領存款豈仍繼續聘用被告
    ？縱其答應5月底還錢未果，何不於6月起將其辭退？均顯乙
    ○○之告訴存屬胡言。原判決反認定與被告僅是同事卜秀芳
    等證人所述不可採，豈非違反經驗法則？又存款達103萬元
    ，原審認被告犯後將存簿交回，其何不提領一空？何需面對
    罪行必遭揭發之窘境？原判決豈不更違經驗法則？再卜秀芳
    已證述告訴人每日約上午9時會進旅社拿當天存摺及報紙，
    下午看完後外出時再把存摺交放櫃檯，周每天都會對帳等語
    ，原判決竟謂仍無從推認告訴人有無逐日對帳，顯已超越經
    驗法則等語。經查，證人梁素琴於偵查中固結證稱：「我記
    得有一次，被告很急的叫我下去幫她代班，我下去之後，被
    告就急忙的出去，等被告回來後，她就責備我說跟她沒有默
    契，說老闆娘叫她去領錢，老闆娘在外面等她」等語（見97
    年度偵字第15510號偵查卷第93頁），惟查，證人梁素琴係
    聽被告之轉述，並非親自聽到或看到乙○○叫被告去領錢，
    且被告告訴證人梁素琴說「老闆娘叫她去領錢，老闆娘在外
    面等她」，則該次究係是老闆娘在外面等她，要與被告一起
    去領錢？或係要被告單獨去領錢？該次所領之錢是否就是本
    案之20萬元？均無從證明，是證人梁素琴之上開證言，尚無
    從作為有利被告之認定。此外原判決就被告上訴所執理由取
    捨已多所論述及說明其憑以認定之依據，有如上述，經核與
    吾人基於日常生活經驗所得之定則亦無違背。被告上訴就原
    判決證據取捨自由判斷之審判職權之合法行使，仍執前詞指
    摘原判決證據取捨及認定不當，否認犯罪，其上訴非有理由
    ，應予駁回。
據上論斷，應依刑事訴訟法第368條，判決如主文。
本案經檢察官呂光華到庭執行職務。
中    華    民    國    99    年    6     月    4     日
            刑事第十五庭  審判長法  官  吳昭瑩
                                法  官  吳炳桂
                                法  官  賴邦元
以上正本證明與原本無異。
如不服本判決，應於收受送達後10日內向本院提出上訴書狀，其
未敘述上訴之理由者並得於提起上訴後10日內向本院補提理由書
（均須按他造當事人之人數附繕本）「切勿逕送上級法院」。
                                書記官  鄭信昱
中    華    民    國    99    年    6     月    4     日
附錄：本案論罪科刑法條全文
中華民國刑法第216條
行使第210條至第215條之文書者，依偽造、變造文書或登載不實
事項或使登載不實事項之規定處斷。
中華民國刑法第210條
偽造、變造私文書，足以生損害於公眾或他人者，處5年以下有
期徒刑。
中華民國刑法第339條
意圖為自己或第三人不法之所有，以詐術使人將本人或第三人之
物交付者，處5年以下有期徒刑、拘役或科或併科1千元以下罰金
。
以前項方法得財產上不法之利益或使第三人得之者，亦同。
前二項之未遂犯罰之。

司法院資訊處製作；財團法人民間司法改革基金會備份。
